臺灣高等法院高雄分院民事判決　　　　 100年度家上字第56號
上　訴　人　呂尚文
被 上訴 人　王慧儀
上列當事人間因請求離婚事件，對於民國100 年5 月26日臺灣高
雄地方法院100 年度婚字第55號第一審判決提起上訴，本院於10
0 年10月26日辯論終結，判決如下：
    主  文
上訴駁回。
第二審訴訟費用由上訴人負擔。
    事 實 及 理 由
一、上訴人主張：兩造為夫妻關係，婚後育有子女呂牧庭、呂珮
    綺，兩造婚後因國籍及教育等觀念差異，而產生對生活習性
    、家庭金錢管理及子女教育等事迭有言語爭執。嗣因子女日
    漸成長，兩造間衝突越演越烈，伊遂於民國94年搬離兩造共
    同居住之高雄市○○區○○街住處，另居住於高雄市三民區
    ○○○路478 號4 樓之1 。伊搬離後，兩造仍爭執不休，甚
    且被上訴人懷疑伊有外遇而藉口與伊爭吵。於99年10月初，
    兩造商議離婚事宜，伊應被上訴人要求擬妥離婚協議書，並
    依被上訴人指定時間前往協議地點，詎被上訴人未依約前往
    ，反以E-MAIL方式告知伊尚須與律師討論，嗣開出離婚之補
    充條件，伊找被上訴人理論，被上訴人竟以伊屢屢逼迫離婚
    為由，向法院聲請保護令。兩造分居多年，夫妻有名無實，
    早已無任何夫妻情誼，並曾協議離婚，兩造婚姻已生破綻，
    並無回復之希望，爰依民法第1052條第2 項規定訴請離婚等
    情。
二、被上訴人則以：兩造紛爭主因為上訴人發生外遇，並非國籍
    、教育觀念、生活習性之差異所致。上訴人自軍中退伍後，
    全心投入保險事業，因工作機會而發生外遇，伊知悉後，起
    初因上訴人表示悔意，伊為表示對上訴人之接納及支持，乃
    同意投資美國保險，詎事後始發現上訴人將該投資單據之投
    資人填寫為上訴人本人，之後上訴人投資失利，為支付欠債
    ，又與其他女人金錢瓜葛，遭人控制。上訴人於95年間自行
    離家，表示要冷靜一段時間，伊多次要求上訴人返家，均為
    上訴人所拒。於97年6 月左右，上訴人強迫伊離婚，並帶陳
    姓婦人共同恫嚇伊離婚，又於97年8 月、99年9 月來電威脅
    要求離婚，伊忍無可忍，乃於99年10月聲請法院核發保護令
    獲准。上訴人因自己外遇，為達離婚目的，多年來不斷脅迫
    伊，其請求離婚，並無理由等語，資為抗辯。
三、原審判決駁回上訴人之訴，上訴人提起上訴，其上訴聲明：
    (一)原判決廢棄。(二)請准上訴人與被上訴人離婚。被上訴人則
    答辯聲明：上訴駁回。
四、兩造對下列事實不爭執，並有戶籍謄本、台灣高雄地方法院
    （下稱高雄地院）99年度家護字第2031號民事通常保護令為
    證（原審卷第33、34、29至32頁），且經證人呂牧庭、呂珮
    綺證述上訴人有離家之事實（原審卷第43、84頁），堪信為
    真正。
  (一)兩造於75年3 月22日結婚，育有子女呂牧庭（76年6 月30日
    出生）、呂珮綺（79年6 月16日生）。
  (二)兩造原共同居住高雄市○○區○○街165 巷16號4 樓，上訴
    人於94、95年間離家居住於高雄市三民區○○○路478 號4
    樓之1 。
  (三)被上訴人有聲請核發保護令，經高雄地院99年度家護字第
    2031號民事通常保護令准許在案。
五、兩造爭執事項：上訴人依民法第1052條第2 項請求離婚，有
    無理由？
  (一)按民法第1052條第2 項規定，有同條第1 項以外之重大事由
    ，難以維持婚姻者，夫妻之一方得請求離婚。是否有難以維
    持婚姻之重大事由，判斷標準為婚姻是否已生破綻而無回復
    之希望，此不可由原告已喪失維持婚姻意欲之主觀面加以認
    定，而應依客觀的標準，即難以維持婚姻之事實，是否已達
    於倘處於同一境況，任何人均將喪失維持婚姻希望之程度以
    決之；又難以維持之重大事由，於夫妻雙方就該事由均須負
    責時，應比較衡量雙方之有責程度，僅責任較輕之一方，得
    向責任較重之他方請求離婚，如雙方之有責程度相同，則雙
    方均得請求離婚，以符公平，且符合民法第1052條第2 項規
    定之立法目的（最高法院87年度臺上字第1304號、90年度臺
    上字第1639號判決參照）。
  (二)本件上訴人主張兩造婚後因國籍及教育等觀念上之差異，而
    產生兩造對子女教育、生活習性及家庭金錢管理等事迭生言
    語爭執，且因子女日漸成長，兩造間衝突越演越烈，上訴人
    始於94年搬離兩造共同居住所而與被上訴人分居，惟上訴人
    搬離後，兩造仍爭執不休，甚且被上訴人懷疑上訴人有外遇
    而藉口與伊爭吵一情，為被上訴人所否認，並以前揭情詞置
    辯。經查，兩造子女呂牧庭到庭證稱：兩造同住期間經常吵
    架，伊不清楚具體原因，可能是媽媽問爸爸怎麼那麼不常回
    家，因爸爸在外工作到很晚，爸爸離家原因可能是因為不想
    跟媽媽相處下去，伊等曾經一起討論兩造離婚事宜，應該是
    爸爸向媽媽承認有外遇，伊是事後聽媽媽所說，牧師有找伊
    用比較委婉方式表達爸爸有外遇，當時伊很生氣等語（原審
    卷第43、44頁）；證人呂珮綺亦證稱：兩造大約有5 年時間
    未同住，伊有聽媽媽、牧師說爸爸有外遇，伊也有親耳聽到
    爸爸承認有外遇，有一次找媽媽、哥哥及伊一起談，爸爸有
    說做出對不起媽媽之事，媽媽說是外遇，爸爸沒有承認也沒
    有否認，自從聽到媽媽說爸爸有外遇之事後，兩造就開始經
    常吵架，爸爸也經常晚歸，或徹夜未歸等語（原審卷第84頁
    ），證人為兩造子女，應無偏袒何造之必要，所證應堪採取
    。依上開證述，上訴人既已承認做出對不起被上訴人之事，
    且對被上訴人表示係外遇，當場未置是否，可見被上訴人懷
    疑上訴人外遇並非無因，究難認被上訴人以此為藉口與上訴
    人爭吵。至上訴人主張兩造婚後因國籍及教育等觀念上之差
    異，而產生兩造對子女教育、生活習性及家庭金錢管理等事
    迭生言語爭執，上訴人在家中無身分地位，被上訴人經常在
    子女面前數落上訴人，且被上訴人很強勢，與其生活倍感壓
    力，並因子女日漸成長，兩造間衝突越演越烈云云，並未舉
    具體事證以實其說，自難據以認定兩造婚姻已達任何人均喪
    失維持婚姻意願而須離家分居之程度，則其未經被上訴人之
    同意，無正當理由而離家在外居住迄今，未履行夫妻同居義
    務，自屬破壞婚姻之圓滿和諧，對兩造婚姻破裂自有歸責原
    因。又上訴人於99年9 、10月間多次以威嚇口吻要求被上訴
    人離婚，經被上訴人向高雄地院聲請核發保護令獲准一情，
    亦有該院99年度家護字第2031號民事通常保護令在卷可稽（
    原審卷第29至32頁），並經本院調取該卷核閱屬實。是兩造
    雖因多年分居而有難以維持婚姻之重大事由，上訴人對此事
    由亦應負較大責任，揆諸首開說明，自無從准許責任較重之
    上訴人向責任較輕之被上訴人請求離婚，從而，上訴人提起
    本件離婚之訴，難認有理，應予駁回。
六、綜上所述，上訴人依民法第1052條第2 項規定，訴請准予兩
    造離婚，為無理由，應予駁回。原審為上訴人敗訴之判決，
    並無不合。上訴意旨指摘原判決不當，求予廢棄改判，為無
    理由，應予駁回。本件事證已臻明確，兩造其餘攻擊防禦方
    法及舉證，核與判決結果不生影響，爰不予論述，併此敘明
    。
據上論結：本件上訴為無理由，依民事訴訟法第449 條第1 項、
第78條，判決如主文。
中    華    民    國   100    年    11    月    16    日
                            家事法庭
                                審判長法官  蔡明宛
                                法      官  曾錦昌
                                法      官  魏式璧
以上正本證明與原本無異。
如對本判決上訴，須於判決送達後20日內向本院提出上訴狀，其
未表明上訴理由者，應於上訴後20日內向本院提出上訴理由書（
均須按他造當事人之人數附繕本）。上訴時應提出委任律師或具
有律師資格之人之委任狀，並依附註條文規定辦理。如委任律師
提起上訴者，應一併繳納上訴審裁判費。
中    華    民    國   100    年    11    月    16    日
                                書  記  官  林佳蓉
附註：
民事訴訟法第466 條之1 ：
對於第二審判決上訴，上訴人應委任律師為訴訟代理人，但上訴
人或其法定代理人具有律師資格者，不在此限。
上訴人之配偶、三親等內之血親、二親等內之姻親，或上訴人為
法人、中央或地方機關時，其所屬專任人員具有律師資格並經法
院認適當者，亦得為第三審訴訟代理人。
第1 項但書及第2 項情形，應於提起上訴或委任時釋明之。